【裁判字號】    88,國,27
【裁判日期】    890718
【裁判案由】    國家賠償
【裁判全文】
臺灣臺北地方法院民事判決  八十八年度國字第二十七號
    原      告  丙○○
    訴訟代理人  吳麗雲律師
                乙○○                住台北市○○區○○路六十之三號十三樓
    被      告  台北市中山地政事務所  設台北市○○區○○路三五七巷一號
    法定代理人  丁○○                住台北市○○區○○路三五七巷一號
    訴訟代理人  甲○○                住台北市○○路三五七巷一號一樓
右當事人間國家賠償事件，本院判決如左：
    主    文
原告之訴及其假執行之聲請均駁回。
訴訟費用由原告負擔。
    事    實
甲、原告方面：
  壹、聲明：被告應給付原告新台幣（下同）三百六十萬元及自起訴狀繕本送達翌日
      起至清償日止按年息百分之五計算之利息。並陳明願供擔保請准宣告假執行。
  貳、陳述：
    一、緣原告經由訴外人代書劉芬卿、李國恩之介紹，於民國八十六年三月七日貸
        款六百萬元予訴外人周王阿娥，並由周王阿娥提供其所有坐落台北市○○區
        ○○段三小段四七四地號土地持分一萬分之七五七及其上建物建號一八０四
        號，門牌號碼為台北市○○區○○路六三０巷九弄十六號地面層及地下層所
        有權全部、建號一八二八號持分二０分之一地下二層停車位（下稱系爭不動
        產），設定本金最高限額八百四十萬元之抵押權作為擔保。
    二、詎上開借款到期，原告未獲清償，原告乃依法聲請拍賣抵押物，而周王阿娥
        突向鈞院提起塗銷抵押權登記之訴，主張交付房地所有權狀、印鑑證明及戶
        籍謄本予代書李國恩，係為辦理房地所有權移轉登記予訴外人周繡梅之用，
        伊並未委託李國恩向原告借款六百萬元設定抵押權，上開土地登記申請書及
        土地建築改良物抵押權設定契約書上所蓋之周王阿娥印鑑章，係代書李國恩
        所偽刻云云，嗣經鈞院送請法務部調查局鑑定印文，該局於八十七年一月十
        四日以（八七）發技（二）字第八六一一三五六三號函覆如作：
        「一、台北市中山區戶政事務所周王阿娥印鑑證明乙份，其上印文編為甲類
              。
          二、土地登記申請書及抵押權設定契約書各乙份，其上周王阿娥印文編為
              乙類。
          鑑定分析：
          一、標示１：甲、乙類印文紋線彎度不同。
              標示２：甲類紋線較短，乙類紋線較長。
              標示３：甲類紋線為一直線，乙類紋線為直、左彎線。
          二、無法重疊。
          鑑定結果：甲類印文與乙類印文不同。」
        而鈞院及台灣高等法院即依據法務部調查局上開鑑定結果，認定周王阿娥並
        未委託李國恩代理申請設定抵押權，關於登記申請書、抵押權設定契約書上
        所蓋之印文應為李國恩所偽造，而判決准許塗銷抵押權登記在案。
    三、本件土地登記申請書及土地建築改良物抵押權設定契約書上周王阿娥之印文
        ，與其印鑑證明之印文，無論在字型、粗細、大小及轉彎處均有明顯不同，
        以肉眼判斷即可辯識二印文之明顯差異，而被告怠於執行職務，未盡善良管
        理人注意義務，竟疏未注意本件登記申請書及抵押權設定契約書上之周王阿
        娥印文與其印鑑證明之印文並不相符，率予核發他項權利證明書，顯有過失
        ，致損害原告之權益，依國家賠償法第二條第二項之規定，被告應對原告負
        損害賠償責任至明。因代書劉芬卿、李國恩已給付原告二百四十萬元，故原
        告請求被告賠償三百六十萬元及法定利息，又因被告拒絕賠償，為此提起本
        訴。
    四、本件原告原係主張被告機關所屬公務員怠於執行職務，致原告之權利受損害
        ，謹更正主張為被告機關所屬公務員執行職務行使公權力時，因過失不法侵
        害原告之權利，而請求國家賠償。因本案訴訟標的仍為國家賠償請求權並未
        變更，訴之聲明及當事人亦未變更，故應係民事訴訟法第二百五十六條第一
        款之不變更訴訟標的而更正法律上之陳述，非訴之變更。
    五、查李國恩係周繡梅委任之代書，並非原告所委任，且原告已依法對李國恩提
        出偽造文書之告訴，經台灣台北地方法院檢察署提起公訴，現由鈞院刑事庭
        審理中，原告並已依法對李國恩提出損害賠償之附帶民事訴訟在案，因李國
        恩未到庭遭通緝，致該案尚未審結，原告何來縱容侵權行為者李國恩獲不當
        得利可言？且被告稱「原告與李國恩為難謂無通謀之嫌」，更屬無稽。按原
        告與李國恩素不相識，亦不可能笨到與李國恩通謀來造成自己財產之鉅額損
        失。況只要符合國家賠償法第二條之要件，原告自有權向被告請求國家賠償
        ，與原告是否向李國恩請求損害賠償，亦毫無關連。
    六、本件抵押權設定登記案件，登記申請書及契約書內偽造之周王阿娥之印文及
        其印鑑證明之印文，無論在字型、粗細、大小及轉彎處均有明顯不同，不必
        放大以肉眼判斷即可辨識二印文之明顯差異，可證明被告機關所屬公務員審
        查本件抵押權設定登記案件，未盡善良管理人之注意義務，顯有過失。又權
        利之侵害，以違法為原則，以適法為例外，依舉證責任分配之原則，主張因
        公務員執行職務行使公權力之行為，致自己權利受侵害者，只須證明權利受
        侵害之事實，即為已足，而賠償義務機關則非證明阻卻違法事由之存在，不
        得免其責任，故本件原告對於被告機關所屬公務員之不法行為無須負舉證責
        任。
    七、本件抵押權設定登記案件，契約書內原告之住址欄，代理人誤植為台北市○
        ○區○○里○鄰○○路六六之三號（應為六０之三號）十三樓，與登記案件
        內所附原告之身分證影本上之住址不符，而被告機關所屬之公務員，亦未審
        查出上開錯誤，命代理人補正，即遽為登記，致土地及建物登記謄本內原告
        之住址亦登記錯誤，由此亦可佐證被告機關所屬公務員審查本件抵押權設定
        登記案件，未盡善良管理人之注意義務，顯有過失。
    八、在經濟發達、交易頻繁之工商社會，代理制度有其重大功能，並為民法中的
        重要制度，原告雖未親見周王阿娥，惟事實上周王阿娥亦只是周繡梅之借用
        名義人，且李國恩提出周王阿娥之房地所有權狀正本、戶籍謄本、印鑑證明
        、授權書、周王阿娥簽發之發票，依一般經驗法則，自堪認定李國恩為周王
        阿娥之合法代理人，原告何來與有過失之可言？且原告係信賴被告機關之抵
        押權設定登記，始給付借款，如被告機關執行職務未疏於注意，善盡善良管
        理人注意義務，仔細比對印文，審查出契約書內義務人周王阿娥所蓋之印文
        與印鑑證明之印文不符而駁回該登記案件，不予核發他項權利證明書，原告
        當不致給付借款而遭受財產權之損害。可證被告機關所屬公務員執行職務之
        過失不法行為與原告之損害，顯有相當因果關係。
    九、原告與訴外人周王阿娥共同委託李國恩辦理過戶（嗣更正陳述為本件是李國
        恩向劉芬卿辦貸款。）
    十、本件被告於答辯狀內以「契約書義務人所蓋印文與印鑑證明書之印鑑證明印
        文經比對確實相符」、「以肉眼實無法分辨有何不符之處」及「況本案之印
        文係經調查局仰賴鑑識儀器放大數倍後方可鑑認真偽，豈是肉眼可以辨識者
        」等由否認有過失，惟均無理由，謹詳述如左：
        (一)本件契約書義務人所蓋之周王阿娥印文與印鑑證明之印文並不相符，有法
          務部調查局八十七年一月十四日以（八七）發技字第八六一一三五六三號
          函送之「周王阿娥」印文鑑定分析表可證，而被告仍空言狡辯「契約書義
          務人所蓋印文與印鑑證明之印鑑印文經比對確實相符」，實屬無稽。
        (二)上開二印文不須仰賴鑑識儀器放大，縱令普通人以肉眼亦可辨識二印文有
          下列不符之處：
          １、契約書上偽造印文娥字右邊的「我」字連接印章框邊，而印鑑證明上
              真正印文「娥」字右邊的「我」字並未觸及邊框，且與邊框尚有一段
              距離，普通人以肉眼即可辨識二印文不符。
          ２、契約書上偽造印文「娥」字左邊「女」部及「我」字右半邊，與印鑑
              證明書真正印文之彎度均不相同，以肉眼亦可看出。
          ３、契約書上偽造印文「王」字左下角為左彎線，印鑑證明上真正印文「
              王」字左下角為直線，二者以肉眼亦可看出不同。
    十一、因不動產登記，不僅可予公信力之證明，且依現行法令，為取得、設定、
          移轉、變更或消滅不動產權利發生效力之要件，地政機關接受登記申請書
          後，應先切實為實質之審查證明無誤，始得為之登記，如應否登記，發生
          疑義，或經審查結果依登記法令認為有瑕疵者，除經司法機關裁判後再予
          登記外，自不得率予照准（行政法院四十二年判字第十三號判例、八十二
          年判字第三六四號判決及行政院五十一年十月九日台五一內字第六四五一
          號令及五十八年十一月十日台內字第九二三三號令參照）。是我國之不動
          產，因登記完畢後，具有絕對之效力，故在登記之前，除予以形式審查外
          ，並進行實質審查，亦即地政機關對於各種登記在登記前，除予以形式審
          查外，並進行實質審查，亦即地政機關對於各種登記之申請案件，不僅審
          查其申請之書表證件及手續是否完備外，對於各種權利異動之原因及意思
          表示之真偽等均須依法審查。另按申請登記時，除有土地登記規則第四十
          條第一項所列各款之情形外，應提出登記義務人之印鑑證明，土地登記規
          則第四十條第一項定有明文，且內政部為加強防範偽造變更土地登記簿、
          權利書狀、身分證明、印鑑證明及其他有關文件不法申請土地登記，確保
          土地登記之安全，特於七十二年一月十四日以內政部台內地字第一二三０
          五五號函訂定發布「加強防範偽造土地登記證明文件注意事項」。是本件
          抵押權設定登記案件內，周王阿娥印鑑證明上之印文與土地登記申請書及
          土地建築改良物抵押權設定契約書之印文是否有所不同，為地政機關依法
          所應審核，且為形事審查之一種。然查本件抵押權設定登記案件內，周王
          阿娥之印鑑證明上之印文與土地登記申請書及抵押權設定契約書之印文，
          以肉眼加以比對，即可辨識出二印文有上述不符之處，茲被告係辦理土地
          權利之移轉、變更、設定之專責機關，其承辦人員均係專業人員，負責不
          動產權利移轉、設定之審核登記，對於本件抵押權設定登記案件內，周王
          阿娥之印鑑證明上之印文與土地登記申請書及抵押權設定契約書之印文之
          審核，其應負之注意義務自應較一般人之注意義務為高（即應盡善良管理
          人之注意義務），且被告訴訟代理人自承該所審查印文係以折角或透光比
          對，故如被告機關承辦之初審及複審人員就本件抵押權設定登記案件，只
          要稍加注意，確實以折角或透光比對，即可發現本件抵押權設定契約書及
          土地登記申請書上之「周王阿娥」之印文與印鑑證明上之印文並不相符，
          惟被告未盡善良管理人之注意，竟疏於審核，而准其登記，自有過失。
    十二、本件之借款，原告原有台北市○○區○○段三小段四七四地號土地（應有
          部分一萬分之七五七）及其上一八０四建號、一八二八建號（應有部分二
          ０分之一）建物即門牌台北市○○區○○路六三０巷九弄十六號一樓及地
          下一層房屋暨地下二層車位之不動產設定第一順位抵押權，即原告之債權
          本可獲得相當確實之擔保，惟上開抵押權被塗銷後，原告之債權即失其擔
          保，無法拍賣上開抵押之不動產受償，且原告於八十六年三月七日交付款
          項予代理人劉芬卿，由其轉交予借款人，係在上開抵押權於八十六年三月
          六日設定登記完竣之後，亦即原告係由於信任借款有上開抵押權設定作為
          擔保所致，故如被告機關執行職務未疏於注意，善盡善良管理人之注意義
          務，仔細比對印文，審查出本件土地登記申請書及抵押權設定契約書內義
          務人周王阿娥所蓋之印文與印鑑證明上之印文不符而駁回該登記案件，不
          予核發他項權利證明書，原告當不致因信賴上開登記給付借款而遭受財產
          權之損害（無法拍賣抵押之不動產受償），足證原告所受之損害與被告因
          過失准予上開抵押權設定登記，二者之間具有相當之因果關係。
    十三、末查國家賠償法第二條第二項前段規定：「公務員執行職務行使公權力時
          ，因故意或過失不法侵害人民自由或權利者，國家應負賠償責任」，土地
          法第六十八條第一項規定：「因登記錯誤遺漏或虛偽受損害者，由該地政
          機關負損害賠償責任」，本件被告機關所屬公務員執行登記職務行使公權
          力時，因過失未審查除本件抵押權設定登記案件內土地登記申請書及抵押
          權設定契約書上「周王阿娥」之印文與印鑑證明上之印文不符為偽造而准
          其登記，而原告因信賴該被告機關之登記，始貸出款項，嗣該虛偽抵押權
          設定登記經最高法院判決塗銷確定，並經被告機關辦理抵押權塗銷登記在
          案，致原告因此受有損害，故被告應依上開國家賠償法第二條第二項前段
          及土地法第六十八條第一項規定對原告負損害賠償責任至明。
    十四、原告於八十六年三月份，經劉芬卿代書仲介謂周王阿娥商情借款六百萬元
          ，為期一個月，並願以其房子設定作為債權之保證，數日後，其提出周王
          阿娥位於台北市○○區○○路六三０巷九弄十六號一樓的房子設定八百四
          十萬元之他項權利證明，由於收到中山地政事務所之證明，原告在理當相
          信政府公信力的情況下，乃於次日借出六百萬元。爾後對方僅還款二百四
          十萬元，並稱其無錢償還餘額三百六十萬元。於是原告只能委託律師向法
          院申請拍賣該抵押設定之房屋，以求償其尚欠款三百六十萬元，令人震驚
          的是竟遭到周王阿娥抗告，謂其並無向中山地政事務所申辦他項權利證明
          書，周王阿娥宣稱只是委託其代書李國恩代為辦理過戶事宜，並非借款，
          是其委託之代書李國恩偽刻印章借其名義向原告質押借款，爾後原告與周
          王阿娥之官司經三審敗訴，判決主要理由為印章係偽刻，在遭此重大打擊
          之後，心想一小市民日以繼夜辛勤努力工作許多年，省吃儉用以存款數百
          萬元，無非只想好好孝順父母栽培子女，而今卻落得損失慘重，萬念俱灰
          ，全是因為相信政府核發的他項權利證明書，難道原告不應該相信政府？
          難道原告該懷疑政府的公信力？政府機關所核發之證明，日後竟然可以隨
          意塗銷而不負擔任何責任，實匪夷所思，即使在民間社會或企業也不容存
          在此種荒誕之邏輯，假如某商店賣出假藥，豈容其辯稱該假藥實因仿製逼
          真無法以肉眼辨識故不需退錢。如果某珠寶公司賣出假鑽石並附鑑定證明
          ，可否事後辯稱該鑽石仿冒太像而難以肉眼辨識故不需負責，如果某土木
          技師監工建構之建築物，因監督不周而造成該建物結構不良甚或倒塌，可
          否准其侈言結構內部無法肉眼辨識即可卸責？凡此種種，比比皆是。然而
          ，在我們首都台北市政府地政單位竟然可以用這種荒唐行徑對待百姓，真
          是欺負百姓太甚。地政機關掌管人民身家房屋，牽涉金額動輒數百萬、數
          千萬甚至數億，竟然連肉眼無法辨識此種荒謬之藉口都說得出口，實令人
          難以茍同，地政機關掌管人民房地產如此重要之單位，在審核印鑑時，難
          道只需用眼睛隨便看看核對就了事，這簡直是草菅人產，難道在我們中華
          民國政府就只是這種水準？而於調查局的鑑定報告書中清楚說明兩枚印章
          「印鑑證明章與土地建築改良物抵押權設定契約書上所蓋之章」無法重疊
          ，所以中山地政事務所當初如果於審核申請書時，曾經使用簡易的玻璃紙
          蓋印比對，無法重疊即可立即辨真偽。難以想像的是該機關竟然連如此簡
          易的基本核對都不做，簡直就是拿老百姓的身家財產在開玩笑，更遑論應
          當使用電腦與掃瞄器（全套三萬元有找）來進行處理核對此等與人民財產
          關係重大事務。何況地政機關於審核文件時採用何種辨識方式，是百姓無
          從得知或置喙，中山地政事務所內部作業行事草率，更不是我們百姓可以
          干涉，但無論如何，該單位總是要為他所核發的他項證明書負責。事實是
          中山地政事務所被偽章所詐騙（姑且不論偽刻印章之相似度有多高），而
          卻將責任全推給百姓，天下豈有這種道理？公平嗎？難道只是一句肉眼無
          法辨識即可卸責，則叫百姓焉能再相信政府？他被騙，我受害，他無責，
          我倒楣，此種行徑與邏輯既然不容於民間社會，卻為何政府機關能有此種
          特權？自始至終，原告實無法理解怎會有這麼離譜的事。中山地政事務所
          自從知曉此事件的疏失後，即把當初承辦此他項權利證明書之兩位承辦人
          員調職，倘如其所言已將印章比對確實相符毫無疏失，其又何必如此心虛
          地調離該人員，如今更宣稱無法找到該兩位人員，這豈非太不合常理？百
          姓於地政機關申辦抵押權設立登記，需向其繳納設定金額千分之一以上的
          規費，其理應更專業，更謹慎並更加負責，然而諷刺的是該單位居然規費
          要收受，出了差錯，卻推得一乾二淨，不負任何責任，天底下竟然有如此
          便宜的差事。憲法有保障人民生活免於恐懼的自由，但地政機關核發的所
          有權狀或他項權利書，都是隨時可能因地政機關的疏失而被塗銷，而地政
          機關卻能巧辯而不需負任何責任，則人民豈不是要時時寢食難安，刻刻恐
          懼破產。退萬步言，即令吾等可憐百姓須處如此不公平之立場以對地政機
          關，然而即使普通人亦可肉眼看該申請文件土地建築改良物抵押權設定契
          約書上所蓋之章與印鑑證明之章的確不同。僅是偽刻章上的娥字右邊的我
          字觸及印章的邊框，就明顯與印鑑證明章不同（因為印鑑證明章上的四個
          字周王阿娥都未觸及邊框）；娥字的左邊女字亦明顯不同，且王字的左下
          角亦肉眼可見不同，阿字中間的口字也是不同，更遑論其餘不同之處及該
          二印鑑根本就無法重疊，地政機關辨識印鑑之能力與要求總是應該在普通
          人之上，而非在普通人之下。且據聞地政機關該核辦人員另領有特殊薪資
          加給，理當是要更專業、更盡職，更負責，相反地，其竟然還可以詭辯肉
          眼無法辨識，難道真是官字兩個口，百姓眼淚肚中吞。聯合報於八十九年
          五月二十三日刊載一則新聞，內容為中山地政事務所之疏失，致使人民財
          產損失千萬元，市民求助市議員，地政處長允賠償，更證實中山地政機關
          行事輕忽，督導鬆散，錯誤常出，但同時也令我怨、我嘆、我悲，我怨地
          政單位的無能，我嘆政府官員的勢利，我悲自己沒有議員的撐腰，別人立
          刻獲得地政處長允諾賠償，而卻連協調的機會都不給我。
  參、證據：提出抵押權設定契約書、他項權利證明書、調查局鑑定函、建物登記謄
      本、規費收據、發還證件清單、印鑑證明、台北市中山地政事務所公告、剪報
      、存摺等影本各一件，台北市中山地政事務所函影本二件、民事判決影本三件
      為證，並聲請訊問證人呂玩靜、曾彩萍及調閱本院八十六年度重訴字第八一八
      號全卷。
乙、被告方面：
  壹、聲明：駁回原告之訴，如受不利判決願供擔保請准免假執行。
  貳、陳述：
    一、原告主張訴外人周王阿娥提供後列標的土地及房屋設定抵押權予原告，該抵
        押權設定契約書及申請書所蓋之印文經法務部調查局鑑定與案附之印鑑證明
        不同，而周王阿娥之印章係代理人李國恩所偽刻蓋於契約書與申請書中，指
        被告承辦人員似有怠於執行職務之嫌，爰依國家賠償法第二條之規定訴請國
        家賠償三百六十萬元及法定利息。
    二、據查本件所涉房地標示及登記權利情形如左：
      (一)房地標示：
        中山區○○段○○段四七四地號土地權利範圍一萬分之七五七及同段同小段
        一八０四、一八二八建號建物，權利範圍分別為全部及二十分之一，原登記
        所有權人為周王阿娥已於八十六年九月二十三日買賣移轉予周繡梅。
      (二)他項權利及限制登記情形：
        抵押權登記：八十六年收件中山字第五二九五號抵押權權利價值最高限額八
        百四十萬元，抵押權人丙○○，義務人兼債務人為周王阿娥。
        限制登記：台北地方法院八十七年一月二日北院義八七民執正字第一八三號
        函理查封登記，債權人：丙○○，債務人：周繡梅。
    三、按國家損害賠償，本法及民法以外其他法律有特別規定者適用其他法律，無
        法律上之原因而受利益，致他人受損害者應返還其利益，因故意或過失不法
        侵害他人之權利者，負損害賠償責任，乃國家賠償法第六條、民法第一百七
        十九條、第一百八十四條所明定，揭櫫本件係肇因於偽刻印章之人，蓋用偽
        造印文於契約書與申請書致承辦之公務人員為不實之登載，該偽造文書之人
        ，卻是原告所委任之土地登記專業代理人李國恩，而原告並未依民法第一七
        九條、一八四條規定向始作俑者李國恩請求民事賠償，其縱容侵權行為者獲
        不當得利甚明，而其反向辦理登記之地政事務所訴請國賠，其難謂無通謀之
        嫌，且更非正辦。
    四、另按公務員於執行職務行使公權力時，因故意或過失不法侵害人民自由或權
        利者，國家應負損害賠償責任，係以公務員有故意或過失為前提，此為國家
        賠償法第二條第二項所明定。據查本件被告所受理抵押權設定登記，依卷附
        當事人提出之印鑑證明，戶籍謄本等文件，均為戶政機關所核發且土地與建
        物所有權狀亦為本所核發無訛，而契約書義務人所蓋印文與印鑑證明書之印
        鑑印文經比對確實相符，以肉眼實無法分辨有何不符之處，乃依土地登記規
        則據以登記，故本件之承辦公務員實無故意或過失；況本件之印文係經調查
        局仰賴鑑識儀器放大數倍後方可鑑認真偽，豈是肉眼可以辨識者？因此若將
        此辨識之責任歸究於承辦公務員之怠忽職守，將失公平正義且更使人民之公
        帑蒙受損失。
    五、嗣查本件設定之抵押權既是擔保債權，其債務人卻是原告毫不相識亦無債務
        關係之訴外人周王阿娥，原告誤信無代理權之偽造文書者李國恩，與仲介者
        劉芬卿，導致該附麗於不實債權之抵押權被判決應予塗銷，顯然被告應注意
        而未注意，亦有過失。再者偽刻印文之李國恩既經檢察官提起公訴在案，則
        原告應依民法第一七九條、第一八四條規定向李國恩求償，方為正途。豈可
        倒果為因，向同為受騙之登記機關索賠，況原告之損害，更無任何證明與被
        告機關辦理抵押權登記有何因果關係，本件既無具體證據證明承辦人員有任
        何故意或過失不法行為，則被告機關無賠償責任自明。
    六、本件被告係依法行政，洵無違誤，且本件承辦人員已盡公務人員之注意義務
        並無任何故意或過失不法侵害原告權利情事，原告所受損害實肇因於李國恩
        之不法行為，與被告機關辦理該抵押權設定登記似無相當之因果關係，故原
        告之訴為無理由，亦與國家賠償要件不符。
    七、被告審核印章並無內規規範，是資深同事教下來的，方法是以折疊比對。
    八、被告核印職員並無專業加給，地政人員有地政加給但與核印無關。
  參、證據：提出土地登記審查手冊一件及系爭土地登記資料原本一份為證。
    理    由
一、原告主張其經由劉芬卿、李國恩之介紹，於八十六年三月七日貸款六百萬元予周
    王阿娥，並由周王阿娥提供其所有之系爭不動產，設定本金最高限額八百四十萬
    元抵押權予原告，作為擔保。嗣上開借款到期，原告未獲清償，即聲請拍賣抵押
    物，詎周王阿娥竟提起塗銷抵押權登記之訴，主張伊並未委託李國恩向原告借款
    或設定抵押權，嗣經送鑑定結果，上開抵押權登記案件之土地登記申請書及抵押
    權設定契約書上所蓋周王阿娥印鑑章，與周王阿娥印鑑證明書上之真正印文不符
    ，而係李國恩所偽造，乃經三審確定判決塗銷上開抵押權登記。因系爭土地登記
    申請書及抵押權設定契約書上偽造之周王阿娥印文，與其印鑑證明書之真正印文
    ，無論在字型、粗細、大小及轉彎處均有明顯不同，以肉眼判斷即可辯識二印文
    之明顯差異，被告未盡善良管理人注意義務，疏未注意比對，過失而為抵押權設
    定登記並核發他項權利證明書，致原告因信賴該登記而支出六百萬元，受有損害
    ，嗣因李國恩、劉芬卿已返還原告二百四十萬元，爰依國家賠償法第二條第二項
    及土地法第六十八條第一項之規定，訴請被告賠償餘額三百六十萬元並加付法定
    遲延利息等情；被告則以原告所受損害肇因於原告所委任之李國恩之不法行為，
    與被告機關辦理該抵押權設定登記並無相當因果關係，況被告受理系爭抵押權設
    定登記，申請人所提出之印鑑證明、戶籍謄本等文件，均為真正，而抵押權設定
    契約書暨土地登記申請書上周王阿娥之印文與其印鑑證明書之印鑑印文，經肉眼
    比對，實無法分辨有何不同，被告依土地登記規則據以登記，並無故意或過失，
    且周王阿娥與原告毫不相識亦無債務關係，原告誤信無代理權之偽造文書者李國
    恩，與仲介者劉芬卿，導致該附麗於不實債權之抵押權被判決應予塗銷，顯然亦
    有過失，又原告不依民法侵權行為及不當得利規定向李國恩求償，不但有與其通
    謀之嫌，更與國家賠償法第六條規定不合等語，資為抗辯。
二、查訴外人李國恩於八十八年三月五日持蓋用偽造周王阿娥印文之抵押權設定契約
    書、土地登記申請書，連同真正之周王阿娥印鑑證明書及其他附繳證件，向被告
    機關申請就周王阿娥所有之系爭不動產設定本金最高限額八百四十萬元之抵押權
    予原告，並經被告機關據以登記，核發他項權利證明書，嗣因周王阿娥主張未授
    權李國恩辦理該抵押權登記，向本院訴請塗銷，經本院送法務部調查局鑑定結果
    ，上開抵押權設定契約書暨土地登記申請書上之周王阿娥印文，與周王阿娥之印
    鑑證明書上真正之印文不同，因由本院判准塗銷上開最高限額抵押權登記，並經
    臺灣高等法院及最高法院維持該判決而確定等事實，為兩造所不爭，且有抵押權
    設定契約書、土地登記申請書、印鑑證明書、他項權利證明書、土地及建物登記
    謄本、法務部調查局函、本院八十六年度重訴字第八一八號、台灣高等法院八十
    七年度重上字第二九三號及最高法院八十九年度台上字第三九三號等民事判決附
    卷可稽，堪信為真實。
三、原告主張上開抵押權設定契約書及土地登記申請書上之偽造周王阿娥印文，與周
    王阿娥印鑑證明書上之真正印文，於字型、粗細、大小及轉彎處均有明顯不同，
    以肉眼判斷即可辨識二印文之明顯差異，被告未盡善良管理人注意義務，疏未注
    意比對，過失而為抵押權設定登記並核發他項權利證明書，致原告因信賴該登記
    而支出六百萬元，受有損害等情，並提出抵押權設定契約書、土地登記申請書、
    印鑑證明書、他項權利證明書、土地及建物登記謄本、法務部調查局函等件為證
    ；惟為被告所否認，辯稱：系爭最高限額抵押權設定登記，申請人所提出之印鑑
    證明、戶籍謄本等文件，均為真正，而抵押權設定契約書暨土地登記申請書上周
    王阿娥之印文與其印鑑證明書之印鑑印文，以折疊方式經肉眼比對，實無法分辨
    有何不同，被告依土地登記規則據以登記，並無故意或過失，且原告所受損害肇
    因於原告所委任之李國恩之不法行為，與被告機關辦理該抵押權設定登記並無相
    當因果關係，原告請求並無理由等語。經查，系爭抵押權設定契約書暨土地登記
    申請書上周王阿娥印文，固經前述確定判決依據法務部調查局鑑定報告，認定與
    周王阿娥印鑑證明書上真正之印文不同；惟觀諸原告所提系爭抵押權登記案件所
    附之申請證件原件，就其中登記申請書、抵押權設定契約書及印鑑證明書上之周
    王阿娥印文，以對角線折疊方式，相互交叉比對，其紋路均能緊密銜接，連成完
    整字體及邊框，以肉眼實難辨認為兩相不同之印章所蓋出。雖其中登記申請書、
    抵押權設定契約書上周王阿娥印文娥字右邊之「我」字與邊框有一處連接，與印
    鑑證明之印文有別，然相同印章所蓋出之數枚印文，常因蓋印時所用墊底物之質
    地軟硬不同，或印章有無沾黏雜質，致造成數枚印文間，紋路略有粗細長短等差
    異，是尚不能苛責被告機關須依上開連接邊框等極細微差異，判斷印文之真偽。
    又法務部調查局鑑定周王阿娥印文之真偽，係以放大數倍之方式比對，此與肉眼
    比對之操作基礎有根本上之差異，自不能援引為據，是縱使上開印文間，有如鑑
    定結果所述之差異，仍難謂其以肉眼即能辨識。況即使與周王阿娥印文真偽有切
    身利害關係之原告，於周王阿娥訴請塗銷系爭抵押權登記之訴之第二審審理中，
    尚陳稱「調查局所為鑑定亦僅指其中之『娥』字有紋線彎度不同而已，其餘三個
    字均完全相同，調查局鑑定之正確性，不無令人懷疑」等語，此觀卷附台灣高等
    法院八十七年度重上字第二九三號判決上訴人陳述欄第七項自明，足見上開印文
    確難以肉眼辨識其差異，被告此部分所辯，堪予採信。則被告審核系爭抵押權登
    記，尚難認有過失。次查，系爭最高限額抵押權係由原告之代理人李國恩持周王
    阿娥之真正印鑑證明，連同偽造之抵押權設定契約書及土地登記申請書等，向被
    告辦理設定登記，李國恩並於載明「委託人確為登記標的物之權利人，如有虛偽
    不實本代理人及複代理人願負法律責任」之申請書上蓋章確認，該申請書並蓋有
    原告印章，此有卷附土地登記申請書可證。則被告之承辦人員在李國恩表示如有
    虛偽不實願負責之狀況下，以肉眼未能辨識印文之虛偽，亦難謂被告在處理系爭
    抵押權設定登記業務時，未盡善良管理人注意義務。況地政機關因申請人不實之
    申請而將不實之事項登載於土地登記簿上，有失公信，地政機關已因此不實之登
    記而受害，原告既由其代理人李國恩向被告保證登記標的物權利人為真正，則其
    事後翻異，謂被告應負認定權利人真偽義務，難謂正當（最高法院八十六年度台
    上字第八三號判決參照）。又按土地法第四十三條所謂依本法所為之登記有絕對
    之效力，係為保護第三人起見，將登記事項賦予絕對真實之公信力（最高法院五
    十年度台上字第九二九號判例參照），是土地登記規則第三章第一節第三款收件
    、審查、登簿、發狀之各規定，及審查注意事項，均係為保護信賴登記之第三人
    所設，至若直接參與抵押權設定登記申請之當事人，本身對於申請事項之真偽，
    理應知之甚詳，上述登記審查制度，要難謂兼有保護申請人不受相對人欺罔詐騙
    之目的。本件原告為系爭抵押權設定登記之申請人，姑不論其對於系爭抵押權設
    定契約之相對人之真意，未盡查證之義務，縱使其確因信賴被告機關之登記而為
    財產支出，造成損害，亦不受登記審查制度法規目的之保護，是其權利縱遭侵害
    ，亦不能謂與被告機關之登記有何因果關係。更遑論被告機關於處理系爭抵押權
    登記事件，並無未盡善良管理人注意義務之過失，已如前述，是原告認被告機關
    執行職務有過失，尚非可採。至於原告另主張系爭抵押權設定登記案件，契約書
    內原告之住址欄，代理人誤植為台北市○○區○○里○鄰○○路六六之三號（應
    為六０之三號）十三樓，與登記案件內所附原告之身分證影本上之住址不符，而
    被告機關所屬之公務員，亦未審查出上開錯誤，命代理人補正，即遽為登記，致
    土地及建物登記謄本內原告之住址亦登記錯誤，由此亦可佐證被告機關所屬公務
    員審查本件抵押權設定登記案件，未盡善良管理人之注意義務，顯有過失云云，
    惟經核對原告於申請系爭抵押權登記所附之國民身分證影本，關於住址之記載本
    有模糊，且門牌號碼以阿拉伯數字記載，確與「66-3」相似，被告據以登載，並
    無過失可言，且該記載與抵押權登記之效力亦不生影響，而原告不提出清析之身
    分證影本供被告憑以登記，反而苛責被告登記錯誤，實有失誠信，所述自無可取
    。
四、原告另主張依土地法第六十八條第一項規定，被告應賠償其損害云云，惟按土地
    法第六十八條第一項規定：因登記錯誤、遺漏或虛偽致受損害者，由該地政機關
    負損害賠償責任，係為保護不動產真正權利人之權利而設，故於虛偽登記受損害
    之情形，應係指真正權利人之權利，因虛偽登記而受損害者言，例如他人偽造土
    地所有人之證件辦理所有權移轉為己有，第三人信賴該虛偽登記而取得土地權利
    ，致原所有人之所有權喪失或受有其他損害者是。本件原告既係與無權代理之李
    國恩就周王阿娥之系爭不動產設定抵押權，本即無從就該不動產取得抵押權，是
    原告並非該不動產之真正權利人，因之，原告自不得以該抵押權登記係屬虛偽為
    由，本諸土地法第六十八條規，請求被告負損害賠償責任（最高法院七十六年度
    台上字第二一六八號判決參照）。
五、綜上所述，原告依國家賠償法第二條第二項前段、土地法第六十八條第一項，訴
    請被告賠償其三百六十萬元暨自起訴狀繕本送達翌日起至清償日止按年息百分之
    五計算之法定遲延利息，均無理由，應予駁回。
六、本案事證已臻明確，兩造其餘主張陳述及所提之證據，均毋庸再予審酌，附此敘
    明。
七、原告受敗訴判決，其假執行之聲請即失所依據，應併予駁回。
八、結論：原告之訴為無理由，依民事訴訟法第七十八條判決如主文。
中      華      民      國    八十九    年      七      月     十八     日
                                    民事第六庭法      官  黃明發
右為正本係照原本作成
如對本判決上訴，須於判決送達後廿日內向本院提出上訴狀
中      華      民      國    八十九    年      七      月     二十一   日
                                              法院書記官  謝梅琴


司法院資訊處製作；財團法人民間司法改革基金會備份。
